【裁判字號】    98,訴,710
【裁判日期】    981230
【裁判案由】    重傷害
【裁判全文】
臺灣臺北地方法院刑事判決               98年度訴字第710號
公  訴  人  臺灣臺北地方法院檢察署檢察官
被      告  辛○○
            丁○○
上二人共同
選任辯護人  蕭維德律師
被      告  丙○○
選任辯護人  游成淵律師
上列被告等因重傷害案件，經檢察官提起公訴（九十七年度偵字
第一八三六四號），本院判決如下：
    主  文
辛○○、丁○○、丙○○共同使人受重傷，各處有期徒刑伍年肆
月。
    事  實
一、辛○○、丁○○、丙○○於民國九十七年五月二十一日三時
    許，在臺北市中山區○○○路與長春路口，因細故與戴賢銘
    發生口角後，明知頭部係人體神經系統之中樞，為語能等感
    覺器官集中之位置，亦為肢體活動之控制中樞，屬人體之重
    要部位，倘朝他人頭部毆擊，足以損傷腦部神經、導致語言
    功能喪失及造成肢體癱瘓，而造成重傷害之結果，竟仍共同
    基於使人受重傷之犯意聯絡，均以拳頭毆擊戴賢銘之頭部，
    使其受有頭部外傷、腦內出血、臉鈍挫傷合併流鼻血之傷害
    ，及顱內出血合併右側肢體偏癱及失語症，致毀敗語能機能
    及嚴重減損右側肢體機能之重傷害。嗣因癸○○駕車行經該
    處，見人潮聚集，發覺有異，報警處理，始悉上情。
二、案經戴賢銘之妻庚○○告訴及臺北市政府警察局中山分局報
    告臺灣臺北地方法院檢察署檢察官偵查起訴。
    理  由
一、證據之認定：
  (一)證據能力之認定：
  1.茲就被告等及其選任辯護人表示爭執之證據，即證人壬○○
    於警詢時之證述，及被告辛○○於警詢、偵訊時之供述是否
    具有證據能力，論述如下：
  (1)證人壬○○於九十七年五月二十四日警詢時所為之證述（偵
    卷第十二頁至第十四頁參照）：
    證人壬○○於九十七年五月二十四日警詢時所為之證述，為
    被告以外之人於審判外之言詞陳述，為傳聞證據，依刑事訴
    訟法第一百五十九條第一項之規定，不具證據能力。
  (2)被告辛○○於九十七年五月二十三日警詢及同年九月十五日
    偵訊時之供述（偵卷第十五頁至第十七頁、第六一頁至第六
    二頁參照）：
  按被告之自白，非出於強暴、脅迫、利誘、詐欺、疲勞訊問
    、違法羈押或其他不正之方法，且與事實相符者，得為證據
    ；被告陳述其自白係出於不正之方法者，應先於其他事證而
    為調查。該自白如係經檢察官提出者，法院應命檢察官就自
    白之出於自由意志，指出證明之方法，刑事訴訟法第一百五
    十六條第一項、第三項分別定有明文。
  查被告辛○○於九十七年五月二十三日警詢及同年九月十五
    日偵訊時，均自承有動手打戴賢銘一拳，惟其於本院九十八
    年五月十一日進行準備程序時，則否認其曾動手毆打戴賢銘
    ，辯稱：警詢時我不知道何謂發生衝突，我是跟警察說我們
    有拉扯，警察就寫說我動手打戴賢銘云云，其選任辯護人則
    為其辯護略以：就被告辛○○警詢及偵訊筆錄上記載其自承
    曾毆打戴賢銘一拳之部分，與當事人陳述不一致云云。
  然查，本院於九十八年十二月八日勘驗被告辛○○之上開警
    詢錄音帶及偵訊錄影光碟，發現員警製作警詢筆錄之方式，
    係採一問一答之方式，被告回答口氣自然，且其係於員警詢
    問事發經過時，主動表示：我以為戴賢銘要動手打我，我就
    把他推開，然後動手打他一拳等語；而其於檢察官訊問其是
    否曾毆打戴賢銘時，亦係供稱：我有揮手打到他，一拳而已
    等語，（本院當日勘驗筆錄參照），足證員警、檢察官製作
    上開警詢筆錄、偵訊筆錄之過程，均符合上開法條規定，並
    無以強暴、脅迫、利誘、詐欺、疲勞訊問、違法羈押或其他
    不正之方法詢問之情事，而被告辛○○於警詢及偵訊時所為
    「曾動手打戴賢銘一拳」之自白，確係出於其任意性而為之
    甚明。又被告辛○○上開供述內容，亦經證人甲○○、壬○○證述屬實，復有馬偕紀念醫院（淡水院區）九十七年六月
    五日診斷證明書、衛生署臺北醫院九十七年十一月七日診斷
    證明書、臺北市立聯合醫院中興院區九十七年十二月十二日
    診斷證明書及戴賢銘之中華民國身心障礙手冊各一份在卷可
    佐（偵卷第八一頁至第八七頁參照），是被告辛○○上開自
    白亦與事實相符，依刑事訴訟法第一百五十六條第一項之規
    定，被告辛○○於警詢及偵訊時之自白具有證據能力，合先
    敘明。
  2.至本判決下列所引用之其他各項證據方法之證據能力，公訴
    人、被告等及選任辯護人於本院準備程序及審判期日均未予
    爭執，且迄至言詞辯論終結前亦未再聲明異議（本院九十八
    年十二月十日審判筆錄參照），本院審酌該等陳述作成時之
    情況，並無不宜作為證據之情事，依刑事訴訟法第一百五十
    九條之五之規定，自得作為證據，併此敘明。
  (二)被告之辯解：
    被告辛○○、丁○○、丙○○固坦承有於上揭時、地，與被
    害人戴賢銘發生糾紛之事實，惟均矢口否認有何使人受重傷
    之犯行，被告辛○○辯稱：當時是因為戴賢銘與同行之甲○○、壬○○都喝醉了，踹倒路邊的摩托車，撞到我朋友停在
    路邊的車子，所以我上前跟他們理論，我有與戴賢銘發生言
    語衝突，也有互相推擠、拉扯，但是我沒有打他云云；被告
    丙○○辯稱：當時我是跟辛○○在一起，但是我沒有跟戴賢
    銘發生口角，我是在旁邊勸辛○○不要與戴賢銘等三人吵架
    ，戴賢銘他們三人中，有一個人跑過去勾住辛○○，我有把
    他們二人拉開，但我沒有動手打人，然後警察就到了云云；
    被告丁○○辯稱：辛○○與戴賢銘等人發生言語衝突時我沒
    有下車，我是後來才下車，從頭到尾我與戴賢銘都沒有對話
    ，也沒有肢體上的接觸云云。其選任辯護人則為渠等辯護略
    以：戴賢銘等人於與被告三人發生衝突前，曾另遭他人毆打
    ，故其傷勢應非被告三人所造成云云。
  (三)查被害人戴賢銘確曾於上揭時、地，因與人發生衝突，遭人
    毆擊倒地，經送醫急救後，仍受有頭部外傷、腦內出血、臉
    鈍挫傷合併流鼻血之傷害，及顱內出血合併右側肢體偏癱及
    失語症，致毀敗語能機能及嚴重減損右側肢體機能之重傷害
    ，此有臺北市政府警察局九十八年五月十八日北市警勤字第
    ○九八三二一八九三○○號函檢附臺北市政府警察局指揮中
    心受理一一○報案紀錄單三紙、馬偕紀念醫院（淡水院區）
    九十七年六月五日診斷證明書、衛生署臺北醫院九十七年十
    一月七日診斷證明書、臺北市立聯合醫院中興院區九十七年
    十二月十二日診斷證明書及戴賢銘之中華民國身心障礙手冊
    各一份在卷可佐（偵卷第八一頁至第八七頁，本院卷第五四
    頁至第五七頁參照），首堪認定。是本件應予究明者，即為
    ：戴賢銘於上揭時、地所遭受之重傷害，係否因被告三人之
    毆擊所造成？經查：
  1.證人甲○○於九十七年十二月十八日偵訊及本院九十八年十
    二月十日審理時均證稱：我是戴賢銘、壬○○的朋友，九十
    七年五月二十一日三時許，我與他們二人喝了一點酒後，想
    去吃點東西，所以就同坐一臺計程車，在臺北市中山區○○○路與長春路口下車，我走在最前面，下車後走不到一百公
    尺，就看到對面很多人走過來，我回頭看，就看到被告辛○○、丙○○、丁○○等人過來圍毆戴賢銘，因為當時那邊蠻
    暗的，我沒辦法確認實際上動手的有多少人，但辛○○、丙○○、丁○○都有動手，他們三個是圍著戴賢銘打，因為當
    時他們在人行道上，旁邊有機車擋住我的視線，所以我沒辦
    法確定他們三個分別毆打戴賢銘的部位，只能確定我有看到
    丙○○用手打戴賢銘的上半身。我發現他們打戴賢銘後，有
    上前阻止他們，還拉住丙○○，並跟他們三個說戴賢銘是警
    察，叫他們不要再打了，壬○○也在旁阻止他們打架，但他
    們還是繼續打戴賢銘，而且丙○○特別兇，一直到警察來時
    ，他還想衝過來繼續打。後來他們把戴賢銘打到倒地沒有意
    識，也沒再站起來過，然後警察到場，就把戴賢銘、壬○○
    及我送上救護車，送往馬偕醫院急救等語明確（偵卷第七二
    頁至第七四頁，本院當日審判筆錄參照）。
  2.證人壬○○則於本院同日審理時證稱：我是戴賢銘的同事，
    也是甲○○的朋友，九十七年五月二十一日三時許，我與他
    們二人要去林森北路一帶吃宵夜，就一起搭計程車到臺北市
    中山區○○○路與長春路口，下車後我們沿著騎樓走，大概
    走了七、八步後，突然有一些年輕人圍上來，說我們撞到他
    們的車了，因為我們沒有開車，覺得不明究理，戴賢銘就反
    問對方怎樣，可能因為戴賢銘口氣不好，他們就開始毆打戴
    賢銘。我確定辛○○、丙○○、丁○○都有動手，他們三個
    都是用拳頭打戴賢銘的頭部，旁邊還有很多人圍觀，但我不
    確定這些圍觀的人與辛○○、丙○○、丁○○是不是一起的
    。我跟甲○○一看到發生衝突了，就都有上前勸架，當時我
    把塊頭比較大的丁○○抓到旁邊，甲○○則告訴辛○○、丙○○、丁○○說戴賢銘是警察，要他們不要再打了，但辛○○、丙○○、丁○○其中一人說是警察最好，順便叫媒體記
    者過來等語，後來戴賢銘倒地，我就趕快過去扶他，但他倒
    地後就沒有再站起來過，然後警察就來了，警察控制住場面
    後，就跟辛○○、丙○○、丁○○索取證件，並通知救護車
    到場，過一、二分鐘後，救護車也來了。我在警詢及偵訊時
    說我對辛○○比較有印象，當時是抓住辛○○等語，是因為
    警詢及偵訊時辛○○、丙○○、丁○○並未在場，警察跟檢
    察官是拿照片給我指認，才會造成這樣的誤差，我可以肯定
    我今天說的比較正確，因為我對丁○○的身材及外貌都有深
    刻的印象等語綦詳（本院當日審判筆錄參照）。
  3.另被告辛○○於九十七年五月二十三日警詢及同年九月十五
    日偵訊時，均自承有動手打戴賢銘一拳，亦經本院於九十八
    年十二月八日勘驗被告辛○○上開警詢錄音帶及偵訊錄影光
    碟屬實（本院當日勘驗筆錄參照），是由證人甲○○、壬○○上揭證述內容，均證稱被告辛○○、丙○○、丁○○均有
    動手毆打戴賢銘上半身及頭部，渠二人上前勸架時，甲○○
    係拉住較為兇狠的丙○○、壬○○則係拉住身材較魁伍之丁○○等情，及被告辛○○上揭自白內容，堪以認定戴賢銘所
    受之重傷害，確係肇於被告辛○○、丙○○、丁○○之毆擊
    所致。
  4.至辯護人雖以證人戊○○、己○○、乙○○於本院九十八年
    十月一日審理時所為之證詞，主張戴賢銘於與被告辛○○、
    丙○○、丁○○發生爭執前，即曾遭他人毆打至倒地云云，
    然查：
  (1)證人甲○○、壬○○於本院九十八年十二月十日審理時，均
    已明確結證：在被告辛○○、丙○○、丁○○毆打戴賢銘前
    ，渠等並未與任何人發生衝突等語，是渠等之證述內容，已
    與在場親身經歷整個事發經過之證人證詞有所扞格；
  (2)證人戊○○雖自稱係新時代酒店之夜間幹部，事發當時在現
    場附近之海產店前發名片云云，然此情已與員警於九十八年
    七月二十七日訪問前新時代酒店泊車人員郭永豐之訪問紀錄
    內記載：戊○○僅於新時代酒店任職泊車工作約一星期等情
    有異（本院卷第九一頁參照），則其於事發當時是否確實在
    場目睹全程經過，已非無疑；至證人己○○雖自稱係新時代
    酒店之服務生，當天因酒店生意欠佳、提早下班云云，然其
    先證稱：平常下班時間約為凌晨四時半，事發時因適逢月底
    ，生意欠佳，故於凌晨二時許即已下班，並恰巧在路旁目睹
    事情經過，經本院進一步補充詢問後，則又補稱：事發前一
    天及事發後一天均係於凌晨四時半至五時間下班云云，則依
    其前後供述，實難清楚交代其於當日三時許出現在事發現場
    完整目睹整個事發經過之合理性，是上開二位證人是否確實
    於該時、地目擊整個事發經過、其證言之憑性信如何，已有
    疑問；再由證人戊○○、己○○均證稱係一自稱「林佳慶」
    之男子與渠等聯繫，請渠等出面作證，證人己○○更於檢察
    官詰問其：「是否知道林佳慶為何要你來作證？」時，明確
    證稱：「好像是被告三人因本案被告，所以林佳慶要我來證
    明是別人動手，不是被告動手」等語，則其證詞是否因林佳
    慶之請託而有所偏頗，亦非無疑；
  (3)另查，由證人戊○○證稱：先與戴賢銘等人發生衝突並毆打
    戴賢銘之五、六人離去時，是沿著長春路，從中山北路往林
    森北路方向跑走，之後才有兩部車沿著長春路從中山北路往
    林森北路方向開過來，因為戴賢銘等人踹倒的摩托車碰到這
    兩部車其中一部，所以車上才有二人下車與戴賢銘等人理論
    云云；證人己○○證稱：先與戴賢銘等人發生衝突並毆打戴
    賢銘之五、六人離去時，是沿著長春路，從林森北路往中山
    北路方向跑走，之後有兩臺車停下來，其中一臺正好被戴賢
    銘等人踹倒之摩托車碰到，另一臺車就有兩人下車要求賠償
    云云；證人乙○○證稱：先與戴賢銘等人發生衝突並毆打戴
    賢銘之五、六人離去時，是沿著長春路，從林森北路往中山
    北路方向跑走，之後戴賢銘等人又踹摩托車，撞到路邊一臺
    汽車，被撞的這臺汽車下來二人與戴賢銘等人發生爭執云云
    ，可發現上開三位證人就「先與戴賢銘等人發生衝突並毆
    打戴賢銘之五、六人離去之方向」乙節，證人戊○○所證與
    證人己○○、乙○○之證述相互矛盾；且就「遭踹倒之摩
    托車碰撞的車輛」乙節，證人即被告丙○○及被告丁○○均
    稱：遭摩托車碰撞之車係辛○○朋友的車，本即係停放在路
    邊等語，顯與證人戊○○、己○○所證：被告辛○○、丙○○、丁○○抵達現場時，係「開著兩臺車前往，其中一臺遭
    戴賢銘等人踹倒之摩托車碰撞」云云，不相符合；另就「
    何部車之人下車與戴賢銘發生爭執」乙節，證人乙○○證稱
    ：係「被踹倒之摩托車碰撞到的這臺汽車下來的二人與戴賢
    銘等人發生爭執」云云，證人己○○則稱：其中一臺正好被
    戴賢銘等人踹倒之摩托車碰到，另一臺車就有兩人下車要求
    賠償云云，顯不一致，是上開三位證人所證，均屬無稽，不
    足採信；
  (4)綜上說明，上揭三位證人所為證述，既有上開各點所述之可
    疑及矛盾之處，實不足採為本案據以認定事實之證據，自難
    以渠等之證述，而為有利被告之認定。
  (四)查人之頭部極為脆弱，係人體神經系統之中樞，為語能等感
    覺器官集中之位置，亦為肢體活動之控制中樞，屬人體之重
    要部位，倘朝他人頭部毆擊，足以損傷腦部神經、導致語言
    功能喪失及造成肢體癱瘓，而造成重傷害之結果，此乃具一
    般常識及生活經驗之人所知之事。本件被告辛○○、丙○○
    、丁○○均係智慮成熟之成年人，渠等於以拳頭猛力毆擊戴
    賢銘之頭部時，當能明瞭其所為，將可能導致戴賢銘之身體
    或健康有重大不治或難治之重傷害情形，且觀戴賢銘於遭毆
    擊時即已不支倒地等情，業據證人甲○○、壬○○證述明確
    ，已如上述，顯見渠等下手之重、用力之猛，是被告辛○○
    、丙○○、丁○○於毆擊戴賢銘之際，應有使戴賢銘受重傷
    害之犯意無誤。
  (五)綜上所述，本件事證明確，被告辛○○、丙○○、丁○○之
    重傷害犯行，至堪認定，應予依法論科。
二、論罪科刑之法律適用：
  (一)核被告辛○○、丙○○、丁○○所為，均係犯刑法第二百七
    十八條第一項之使人受重傷罪。被告辛○○、丙○○、丁○○間，就上開犯行，有犯意聯絡與行為分擔，應論以共同正
    犯。
  (二)爰審酌被告辛○○、丙○○、丁○○與被害人戴賢銘素昧平
    生，僅偶因細故發生爭執，即不思熟慮，率以暴力手段毆擊
    戴賢銘，使戴賢銘身體、生理上受到不可磨滅之影響，且犯
    罪後不僅未能坦承犯行，猶多方設詞狡辯，欲將責任推予無
    法證明之不詳他人，且迄今仍未能賠償戴賢銘損害，暨其等
    之生活狀況、智識程度等一切情狀，分別量處如主文所示之
    刑，以示懲儆。
據上論斷，應依刑事訴訟法第二百九十九條第一項前段，刑法第
二十八條、第二百七十八條第一項，判決如主文。
本案經檢察官謝憲杰到庭執行職務。
中    華    民    國    98    年    12    月    30    日
                  刑事第九庭審判長法  官  林怡秀
                                  法  官  劉素如
                                  法  官  張詩芸
以上正本證明與原本無異。
如不服本判決應於收受送達後10日內向本院提出上訴書狀，並應
敘述具體理由；其未敘述上訴理由者，應於上訴期間屆滿後20日
內向本院補提理由書（均須按他造當事人之人數附繕）「切勿逕
送上級法院」。
                                  書記官  顏淑華
中    華    民    國    98    年    12    月    30    日
附錄本案論罪科刑法條全文
中華民國刑法第二百七十八條
（重傷罪）
使人受重傷者，處五年以上十二年以下有期徒刑。
犯前項之罪因而致人於死者，處無期徒刑或七年以上有期徒刑。
第一項之未遂犯罰之。

司法院資訊處製作；財團法人民間司法改革基金會備份。
